---
title: "Ingresos y gastos de los ecuatorianos, 12 años después"
subtitle: "ENIGHUR 2024-2025"
author: "Daniel Sánchez Pazmiño"
date: "2026-06-01"
date-format: "MMMM YYYY"
output-file: "enighur_articulo_quantificador"
format:
    docx:
        reference-doc: reference.docx
execute:
    echo: false
    warning: false
    message: false
fig-align: center
fig-pos: h
geometry: 
    - margin = 1in
fig-cap-location: bottom
tbl-cap-location: top
number-sections: false
fontsize: 12pt
bibliography: ../references.bib
# bibliography: references.bib
header-includes:
    - \usepackage{float}
    - \floatplacement{table}{H}
    - \setkomafont{author}{\normalsize}
    - \setkomafont{disposition}{\bfseries \normalsize}
    - \setkomafont{subtitle}{\normalsize}
    - \setkomafont{date}{\normalsize}
---

```{r}
knitr::opts_chunk$set(out.width = "100%", fig.align = "center")
```

*En esta entrega del Quantificador, Daniel Sánchez analiza los datos recientes de la Encuesta Nacional de Ingresos y Gastos de los Hogares Urbanos y Rurales (ENIGHUR), realizada por el INEC en 2024-2025. Se revisan patrones de ingreso y gasto de los hogares, con información que no se recolectaba desde 2011-2012*.

# ¿De qué sirven las encuestas de ingreso y gasto?

Las agencias estadísticas de un país reportan información crucial sobre su sociedad y economía, para así orientar mejor la toma de decisiones en todos los sectores de la sociedad. En Ecuador, dicha agencia es el Instituto Nacional de Estadística y Censos (INEC), que tiene el mandato de llevar a cabo el censo decenal, así como varias encuestas y la recolección de datos administrativos. 

Uno de estos productos es la *Encuesta Nacional de Ingresos y Gastos de los Hogares Urbanos y Rurales* (ENIGHUR). Esta encuesta es la fuente principal para comprender el ingreso y gasto de los hogares. Se preguntarán: ¿de qué sirve esta encuesta si ya se cuenta con la encuesta de empleo (ENEMDU), que ya nos da ingresos? Bueno, la ENIGHUR es extremadamente detallada en las cantidades y fuentes de ingreso de los ecuatorianos, dándonos información desagregada sobre fuentes de ingreso y muchas otras variables de interés.

La ENIGHUR es especialmente importante porque es la única encuesta con información detallada sobre el gasto de los hogares. Una de las estadísticas más importantes, la inflación, depende del porcentaje de gastos dedicados a cada uno de los componentes del índice de precios al consumidor. Sin esto, es imposible calcular una tasa de inflación representativa para el consumidor promedio. La última ENIGHUR se realizó hace más de una década (2011-2012). Sin estos datos actualizados, la inflación en todos estos años, particularmente en los últimos, podría estar mal calculada. 

En su extremo detalle, la ENIGHUR también nos permite entender tópicos especializados que han surgido en los últimos años. ¿Qué alimentos son los preferidos por el ecuatoriano? ¿Las familias de la Sierra consumen distinto que las de la Costa? Etc. En este artículo cubro los patrones más notables de la ENIGHUR y muestro varios detalles que ayudan a entender mejor a la sociedad ecuatoriana.

# El hogar ecuatoriano promedio gana $889 y gasta el 77% de ese ingreso

La encuesta nos informa que, durante 2025^[El periodo de recolección de datos de la encuesta fue de diciembre de 2024 a noviembre de 2025.], el promedio del ingreso monetario de los hogares fue de $889^[INEC reporta un ingreso más alto con la misma encuesta, puesto que se consideran ingresos no monetarios mediante estimaciones del valor de dichos ingresos en especie.]. Este promedio es un poco más optimista que el de la ENEMDU, dependiendo de cómo se lo calcule^[Ya que la ENIGHUR es una encuesta optimizada tanto para medir el ingreso como el gasto, el valor de $889 es la mejor estimación disponible para este periodo.]. El hogar ecuatoriano promedio tuvo 3.31 personas en 2025.

El gráfico 1 abajo muestra cómo el ingreso de los hogares se distribuye en diferentes tipos de gasto para el hogar promedio. La gran mayoría de este ingreso se dedica a gasto corriente, con un promedio de $642 (72.2% del total). El gasto corriente es gasto de "corto plazo"^[Formalmente, gasto en bienes y servicios dedicado a satisfacer necesidades y deseos cotidianos.]. Un pequeño porcentaje se dedica a gasto de no consumo, es decir, impuestos, pensiones alimenticias, matriculaciones y transferencias a otros hogares o instituciones.

- El componente que más les pesa a las familias es el gasto en alimentos y restaurantes: $202 en promedio, lo que representa el 22.8% del ingreso y el 32% del gasto de consumo total. De acuerdo con la teoría económica y la investigación empírica, este alto porcentaje es muy común en países en desarrollo [@worldbankconsumptionmarket]. Como comparación, los hogares canadienses dedicaron el 15.7% de sus gastos a comida en 2023 [@statcan2025shs].

- La categoría de vivienda y servicios representa un 7.8% del ingreso, seguida de muebles (4.4%) y vestimenta (4.5%). Estos valores, especialmente en dólares, pueden parecer relativamente bajos. Es importante recordar que aquí se promedian hogares rurales y urbanos, por lo que los valores más pequeños de los hogares rurales empujan el promedio hacia abajo.

- Los hogares han cambiado su forma de gastar, pero no de manera drástica respecto a 2012. El componente que más ha cambiado es el de vivienda y servicios, que en 2025 representa una mayor importancia dentro del presupuesto del hogar (10.9% frente a 7.4% en 2012).

- El ahorro o diferencia entre ingresos y gastos promedio es de $205, representando el 23.1% del ingreso^[Cabe recalcar que la ENIGHUR no pregunta directamente sobre el ahorro; esta es una variable calculada por mí, restando los agregados y dividiendo para el número de hogares que la encuesta representa. Esta es una práctica común para el análisis de *proporciones*. Para entender mejor las tendencias de los valores en dólares, es mejor utilizar percentiles: el 50% de hogares solo ahorran hasta $69 mensuales.].

*Gráfico 1: Descomposición del ingreso monetario mensual del hogar promedio*

```{r, fig.cap="Fuente: ENIGHUR 2024-2025, INEC. Nota: El gráfico muestra cómo se reparte el ingreso monetario mensual del hogar promedio. El ahorro se calcula como la diferencia entre el ingreso monetario y los gastos del hogar."}
sankey_path <- file.path("..", "output", "figures", "sankey_ingresos_gastos_interactivo.html")
sankey_png_candidates <- c(
  file.path("..", "output", "figures", "sankey_ingresos_gastos_2025.png"),
  file.path("..", "output", "figures", "sankey_ingresos_gastos.png")
)
sankey_png_path <- sankey_png_candidates[file.exists(sankey_png_candidates)][1]

if (knitr::is_html_output() && file.exists(sankey_path)) {
  sankey_html <- paste(readLines(sankey_path, warn = FALSE, encoding = "UTF-8"), collapse = "\n")
  htmltools::tags$iframe(
    srcdoc = sankey_html,
    style = "display:block;width:100%;max-width:100%;height:900px;border:none;margin:1.25rem auto;",
    loading = "lazy"
  )
} else if (!is.na(sankey_png_path)) {
  knitr::include_graphics(sankey_png_path)
} else {
  knitr::asis_output(
    '<p><em>El gráfico Sankey no está disponible todavía. Genere primero los outputs en <code>output/figures/</code>.</em></p>'
  )
}
```

# La distribución del ingreso en 2025 es esencialmente la misma que en 2012

La mediana del ingreso según ENIGHUR fue de $620, lo que quiere decir que el 50% de los hogares gana hasta ese valor y el otro 50% gana más. Esa cifra es solo unos pocos dólares más alta que la mediana del ingreso en 2012 ($614), ajustando los ingresos de dicho año para la inflación. 

Generalmente, se espera que la economía progrese en un periodo así de largo, pero los datos muestran más bien una sociedad estancada en ese nivel de ingreso. El gráfico 2 detalla mejor esta comparación.

*Gráfico 2: Distribución del ingreso monetario de los hogares en 2012 y 2025*

```{r, results='asis', fig.cap="Fuente: ENIGHUR 2011-2012 y ENIGHUR 2024-2025, INEC. Nota: Los ingresos de 2012 fueron ajustados para compararlos con los de 2025. El gráfico llega hasta el percentil 95 del ingreso combinado."}
dist_path <- file.path("..", "output", "figures", "distribucion_ingreso_2012_2025.png")
knitr::include_graphics(dist_path)
```

Se habló mucho en semanas pasadas de cuántos hogares ganan $1.500 dólares o más. La ENIGHUR confirma, de manera fulminante, lo que también sugiere la ENEMDU: solo 14.7% de familias gana $1,500 o más. En el extremo más alto de la distribución, el 1%, que representa a un grupo _muy_ selecto de hogares, gana $4,465 mensuales o más.

# Los productos esenciales pesan más en los hogares más pobres

El siguiente gráfico ordena a los hogares por quintiles de ingreso y muestra cómo cambia la distribución del gasto monetario total. Como era de esperar, el gasto crece de manera sostenida al pasar de los hogares más pobres a los hogares más ricos.

*Gráfico 3: Gasto monetario total mensual del hogar por quintil de ingreso*

```{r, results='asis', fig.cap="Fuente: ENIGHUR 2024-2025, INEC. Nota: Q1 corresponde al quintil de menores ingresos y Q5 al de mayores ingresos. La línea central marca la mediana. La caja va del percentil 25 al 75 y los bigotes muestran los percentiles 10 y 90."}
dist_quintiles_path <- file.path("..", "output", "figures", "gasto_total_por_quintil_ingreso_2025.png")
knitr::include_graphics(dist_quintiles_path)
```

- Entre los hogares más pobres, el margen de gasto es muy estrecho y la canasta está mucho más comprimida:
  la mediana mensual en alimentos y restaurantes es de apenas $71, en vivienda y servicios de $15, en transporte de $6 y en salud de $6.

- En recreación y educación, la mediana entre los hogares más pobres es directamente $0. Este tipo de hogares quizás no pueda permitirse gastar en ese tipo de bienes.

- Entre los hogares más ricos, todas las partidas se expanden:
  la mediana mensual sube a $309 en alimentos y restaurantes, $69 en vivienda y servicios, $129 en transporte, $54 en salud y $64 en recreación y educación.

- Mientras en los hogares más pobres ese rubro casi desaparece, en los más ricos se convierte en un componente regular del gasto.

Este patrón es consistente con lo que encuentra la literatura económica. El Banco Mundial documenta que, conforme aumenta el gasto total, la participación de alimentos y bebidas tiende a bajar, mientras que transporte gana peso [@worldbankconsumptionmarket]. La implicación para inflación es importante: no todas las familias enfrentan la misma “inflación efectiva”. Un trabajo del Fondo Monetario Internacional muestra que aumentos en precios de alimentos afectan de forma desproporcionada a hogares de menores ingresos, porque esos rubros ocupan una parte mayor de su canasta y porque, ante esos choques, suelen recortar cantidad o calidad de alimentos y también gasto en salud y educación [@amaglobeli2023policy]. 

Esto también ayuda a entender por qué el aumento del IVA en este periodo pega más a los hogares de menores ingresos: al ser un impuesto al consumo, y al concentrarse su gasto en bienes esenciales, su efecto es regresivo en la práctica. Por eso, cuando suben más rápido los precios de bienes esenciales, o cuando se encarece el consumo por impuestos indirectos, la presión real sobre las familias más pobres es mayor. 

# La gasolina es, sobre todo, un gasto de hogares de mayores ingresos

La gasolina está mucho más concentrada en los hogares de mayores ingresos que otros componentes del gasto. A nivel nacional, el gasto mensual promedio en gasolina es de $20.5 por hogar, pero la mediana es 0. Eso quiere decir que más de la mitad de hogares no registra este gasto.

- Ese rubro representa alrededor de 3.0% del gasto monetario corriente nacional.

- Entre los hogares más pobres, el gasto promedio apenas llega a $2.8 al mes y solo 8.8% reporta alguna compra de gasolina.

- Entre los hogares más ricos, en cambio, el promedio sube a $55.7 y 60.8% de hogares sí registra este gasto.

*Gráfico 4: Gasto mensual promedio en gasolina del hogar por quintil de ingreso*

```{r, results='asis', fig.cap="Fuente: ENIGHUR 2024-2025, INEC. Nota: Gasolina incluye eco país, extra y súper. Las etiquetas muestran el gasto promedio mensual y su peso dentro del gasto monetario del hogar."}
gasolina_quintiles_path <- file.path("..", "output", "figures", "gasolina_promedio_por_quintil_2025.png")
knitr::include_graphics(gasolina_quintiles_path)
```

- Incluso entre quienes sí gastan en gasolina, las diferencias siguen siendo grandes:
  la mediana entre los hogares compradores es de $23.2 entre los hogares más pobres y de $85.8 entre los más ricos.

- Esto no significa necesariamente que los hogares pobres no usen transporte, sino que la gasolina para vehículo particular está mucho menos extendida en su canasta.

# Galápagos es la provincia donde más gastan los hogares

Si se compara la mediana del gasto corriente total del hogar entre provincias, Galápagos aparece claramente en primer lugar.

- En Galápagos, la mediana del gasto corriente total del hogar llega a $1,632, más del doble de la mediana nacional de $737.

- Después vienen Azuay con $873 y Pichincha con $860, bastante por encima del promedio del país.

*Gráfico 5: Mediana del gasto corriente total del hogar en las cinco provincias con valores más altos*

```{r, results='asis', fig.cap="Fuente: ENIGHUR 2024-2025, INEC. Nota: El gráfico resalta el caso de Galápagos frente al resto del país."}
gasto_provincia_path <- file.path("..", "output", "figures", "gasto_total_mediano_provincia_2025.png")
knitr::include_graphics(gasto_provincia_path)
```

- En Galápagos, la mediana de alimentos y restaurantes llega a $395, frente a $173 a nivel nacional.

- La mediana en vivienda y servicios sube a $87, frente a $36 a nivel nacional.

- La categoría otros alcanza $159, frente a $73.

- Pichincha también destaca por una mediana relativamente alta en vivienda y servicios con $66 y transporte con $51, mientras que Guayas resalta más por alimentos y restaurantes con $207 que por vivienda.

Es decir, la canasta es más cara de manera bastante generalizada.

La distancia entre Galápagos y el resto sirve para recordar que el costo de vida no es homogéneo dentro del país. La ENIGHUR nos permite observar esta información por primera vez en muchos años, puesto que el índice de precios espacial de Galápagos no se ha realizado en una década. Si bien el gasto no es igual que el precio, porque gasto es precio por cantidad, es la mejor medida disponible para entender los costos de vida en el Ecuador por el momento.

# La Costa come cebolla, tomate y verde; la Sierra come pan

La encuesta permite observar productos concretos en las compras del hogar. La medida que uso es simple: el porcentaje de hogares que reportó al menos una compra del producto en la semana de referencia. La comparación por región deja ver una canasta nacional reconocible, pero también contrastes bastante marcados entre Costa, Sierra y Amazonía.

*Gráfico 6: Productos que aparecen con más frecuencia en la compra del hogar, a nivel nacional y por región*

```{r, results='asis', fig.cap="Fuente: ENIGHUR 2024-2025, INEC. Nota: La presencia se mide como el porcentaje de hogares que registró al menos una compra del producto."}
food_products_path <- file.path("..", "output", "figures", "productos_alimentos_mas_presentes_region_2025.png")
knitr::include_graphics(food_products_path)
```

- A escala nacional, la canasta más extendida arranca con tomate riñón, presente en 64.9% de hogares, pan común blanco con 64.4% y cebolla paiteña con 60.2%. Luego vienen huevos con 55.5% y leche entera en funda con 52.1%.

- En la Costa dominan tomate riñón y cebolla paiteña, ambos presentes en poco más de 7 de cada 10 hogares. Después aparecen papa chola, pan común blanco y pimiento verde, todos alrededor de 59%. También resalta el plátano verde: al sumar sus dos variedades principales, aparece en 45.1% de hogares costeños.

- En la Sierra, el producto claramente dominante es el pan común blanco: aparece en 71.7% de hogares, bastante por encima del tomate riñón con 57.8% y de los huevos con 53.5%. También destacan leche entera en funda con 51.0% y cebolla paiteña con 48.9%.

- La Amazonía u Oriente combina rasgos de ambas regiones. Tomate riñón llega a 58.5%, cebolla paiteña a 53.8% y pan común blanco a 50.0%, pero el plátano verde sube hasta 46.4%, muy cerca de los huevos, que alcanzan 47.1%.

# ¿Y ahora qué?

La ENIGHUR 2024-2025 revela varios detalles sobre la realidad ecuatoriana. El hogar ecuatoriano típico sigue siendo frágil: el ingreso típico apenas supera el nivel observado en 2012 y, al mismo tiempo, una parte grande del presupuesto todavía se concentra en bienes básicos. Eso significa que, para una gran parte del país, la subida de precios de bienes esenciales puede ser un fuerte golpe a su bienestar económico.

Adicionalmente, si bien existe un promedio y una mediana nacional, el estilo de vida varía mucho en función de las circunstancias, la región e incluso la provincia. Los hogares pobres destinan mucho más de su gasto a bienes esenciales, mientras que los hogares de mayores ingresos tienen una canasta bastante más diversificada. La Costa consume una canasta de hortalizas y verde; la Sierra, una canasta donde el pan pesa más; y la Amazonía mezcla ambos patrones, con una presencia especialmente alta de plátano verde.

Todas estas realidades, aunque quizás ya muy presentes en la mente colectiva de los ecuatorianos, hoy se confirman mediante evidencia empírica. Desafortunadamente, tuvieron que pasar 12 años para lograrlo. Sin una encuesta de ingresos y gastos actualizada, el país termina midiendo inflación, bienestar y costo de vida con información desactualizada. La estadística socioeconómica es clave para absolutamente todos los sectores del país; manejarla bien es una responsabilidad enorme.

# Referencias

::: {#refs}
:::
